【裁判字號】    92,台上,3060
【裁判日期】    920612
【裁判案由】    違反銀行法
【裁判全文】
最高法院刑事判決                              九十二年度台上字第三０六０號
    上  訴  人  台灣高等法院檢察署檢察官
    被      告  甲○○
                乙○○
    共      同
    選任辯護人  方錫洀律師
                蔡鴻斌律師
                柏有為律師
右上訴人因被告等違反銀行法案件，不服台灣高等法院中華民國九十一年三月二十六
日第二審更審判決 (八十七年度上更(二)字第五二三號，起訴案號：台灣台北地方法院
檢察署七十九年度偵字第一八五八二號、八十二年度偵字第二八二五一號），提起上
訴，本院判決如左：
    主  文
原判決撤銷，發回台灣高等法院。
    理  由
本件未聲明為一部上訴，依刑事訴訟法第三百四十八條第一項規定，視為全部上訴，
合先敘明。
原判決以公訴意旨略以：被告乙○○係台北市○○○路○段二十二號大同股份有限公
司（下稱大同公司）財務處總處長，為該公司實際吸收資金、辦理存款業務行為之負
責人，與知情之該公司董事長甲○○共同明知大同公司既非銀行，亦未經依法申准經
營收受存款業務，竟在上址內藉「大同公司員工存款」名義，訂立一年期、二年期、
一年期特、月期、三月期等各種存款名目，以高於銀行牌告存款利率方式（如以該公
司民國七十九年十月一日公布之利率牌為例：一年期利率一一‧五０％、二年期利率
一二‧００％、一年期特利率一一‧七五％、月期利率０‧八九％、三月期利率二‧
七五％），書立借據以資掩飾，變相向社會上不特定人吸收游資，存款人不限資格、
身分、金額，祗須提出身分證、印章及所存之款項，即可換取同面額之借據，隨時可
提存款項，無何限制，從事公司登記範圍以外之銀行存款業務，迄八十二年六月三十
日止，計向社會不特定人（非員工）一萬二千一百一十三人吸收存款高達新台幣（以
下同）九十八億三千四百二十四萬八千元，因認被告二人涉違反行為時（修正前）公
司法第十五條第一項公司不得經營登記範圍以外之業務及銀行法第二十九條第一項非
銀行不得經營收受存款業務之規定，牽連涉犯修正前公司法第十五條第三項及銀行法
第一百二十五條第一項之罪嫌。經審理結果，認被告等之犯罪不能證明，因而撤銷第
一審依牽連犯論處被告二人共同違反除法律另有規定外，非銀行不得經營收受存款業
務之規定罪刑之判決，改判諭知其二人被訴違反公司法部分，免訴；被訴違反銀行法
部分無罪，固非無見。
惟查：(一)、除法律另有規定者外，非銀行不得經營收受存款、受託經理信託資金、公
眾財產或辦理國內外匯兌業務，銀行法第二十九條第一項規定甚明。而銀行法第五條
之一明定：「本法稱收受存款，謂向不特定多數人收受款項或吸收資金，並約定返還
本金或給付相當或高於本金之行為。」所謂業務，指以反覆實行同種類之行為為目的
之社會活動。銀行法第三條將銀行經營之業務，分二十二項而為列舉之規定，並將收
受其他各種存款、辦理放款、直接投資生產事業，分別列於銀行經營二十二項業務中
之第二項、第五項、第八項之規定中，足見銀行法所謂收受存款業務、辦理放款業務
、投資生產事業業務，係不同之業務。是所謂經營收受存款業務，係指為收受存款行
為，並以之為業務加以經營而言，並不以收受存款後，有轉存、轉貸，或為其他投資
行為，始謂係經營存款業務甚明。故銀行法第一百二十五條所處罰非銀行經營收受存
款業務，應以是否對多數人或不特定人為之，並以所收受存款之時間及金額，依社會
上之一般價值判斷，認係經營業務者為斷，非以有無將收受之款項予以轉存、轉貸、
或投資各種事業圖利，為是否經營收受存款業務之認定標準。原判決既謂被告二人以
作為生產資金為由，出具借據，向社會上不特定人借用款項，收取外界存款給付利息
，至八十二年六月三十日止，共向社會不特定人一萬二千一百十三人，吸收存款高達
九十八億三千四百二十四萬八千元等情。如果無訛，茍被告等無為大同公司長時間經
營收受存款之情形，豈能向社會上不特定之人，吸收到一萬餘人之存款，且金額高達
九十八億餘元之巨？原判決理由四謂銀行法第二十九條第一項所謂「經營收受存款業
務」，指「非銀行」收受存款後，有為轉貸生息或其他投資圖利之行為，並以之為業
者而言云云，是否指收受存款後，須有轉存、轉貸生息之放款行為或以所收受之存款
供其他投資圖利之行為，始謂係經營收受存款之業務？若然，與銀行法第三條將存款
、放款、投資分列為不同之業務項目而為規範，即有未合。又銀行法於七十八年七月
十七日修正時增訂第二十九條之一，規定：「以借款、收受投資、使加入為股東或其
他名義，向多數人或不特定之人收受款項或吸收資金，而約定或給付與本金顯不相當
之紅利、利息、股息或其他報酬者，以收受存款論。」考其立法理由，係以當時社會
上有所謂地下投資公司等係利用借款、收受投資、使加入為股東等名義，大量吸收社
會資金，以遂行其收受存款之實，而經營其登記範圍以外之業務；為保障社會投資大
眾之權益，及有效維護經濟金融秩序，實有將該脫法收受存款行為擬制規定為收受存
款之必要；違法吸收資金之公司，所以能蔓延滋長，乃在於行為人與投資人約定或給
付與本金顯不相當之紅利、股息、利息或其他報酬，參考刑法第三百四十四條重利罪
之規定，併予規定為要件之一，以期適用明確。參以該次修正同時增訂第五條之一：
「本法稱收受存款，謂向不特定多數人收受款項或吸收資金，並約定返還本金或給付
相當或高於本金之行為。」將存款之定義，於法條上為明確之規定以觀，該二項條文
之增訂，其性質上應屬立法上之補充解釋，將本質上原屬於同法第二十九條第一項之
收受存款行為，予以明確之規定，非屬增列違反銀行法行為規定之性質。原判決以大
同公司係屬生產事業之製造業，該公司向員工及一般不特定人所借得之款項，係供經
營生產事業之用，而非轉存、轉放以圖利，認不屬銀行法第二十九條第一項規範之範
疇，而屬於同法第二十九條之一規範之範疇。又以大同公司為籌措經營生產事業之資
金，向員工及一般不特定人借款，所支付之利息，或稍低或相同或略高於同時間一般
行庫之基本放款利率，惟並未超過財政部所規定營利事業向非金融業借款之利率之限
制，且亦未超過民法第二百零五條有請求權之最高利率為週年利率百分之二十之規定
，難認大同公司所支付之利息與本金顯不相當，因而為被告等有利之論斷，尚有誤會
，已有可議。(二)、行政院於四十一年五月二十一日公布，八十年二月八日廢止之取締
地下錢莊辦法第二條第二項規定：「經營生產事業或供應物資之工廠、公司及其他團
體行號，向外借用周轉資金，用於其所經營之事業或因事業上資金之撥充運用，非以
收存貨幣或款項為常業圖利者，不視為本辦法所稱之地下錢莊」，該規定是否基於當
時國家總動員法之授權所頒行而具有委任立法之效力？是否為銀行法第二十九條第一
項所謂另有規定之法律？若然，該辦法於八十年二月八日廢止前，大同公司向不特定
之大眾所收受之存款，是否全用於其所經營之事業或因事業上資金之撥充運用，而無
以收存貨幣或款項為常業圖利之情形，攸關上訴人在該辦法廢止前收受存款之行為是
否成立犯罪之認定，自有詳加調查之必要，且客觀上並非難以調查或無法調查。雖被
告等曾提出大同公司資產負債表、銀行借款數額、損益表及現金流量表、營業成本明
細表等資料，但該等資料與被告等向社會上不特定人收受存款究竟有何關連？如何證
明大同公司係將所收受之存款全用於該公司所經營之事業？原審未詳加調查勾稽，而
於判決內論述明白，遽為被告等有利之論斷，其審理猶有未盡，並有理由不備之可議
。檢察官上訴意旨指摘原判決不當，非無理由，應認仍有發回更審之原因。再刑事訴
訟法第三百七十六條各款所列之案件，經第二審判決者，固不得上訴於第三審法院，
惟與併合數罪之一部為非刑事訴訟法第三百七十六條各款所列各罪之案件一併提起上
訴時，經第三審法院認為係實質上或裁判上一罪，則應認為皆得上訴於第三審法院，
而第三審法院如認其確定事實與適用法令當否不明時，自應一併發回。被告等被訴涉
犯修正前公司法第十五條第三項罪嫌部分，雖屬刑事訴訟法第三百七十六條第一款所
定不得上訴於第三審法院之案件，因此部分與被告等被訴涉犯銀行法第一百二十五條
第一項之罪嫌得上訴第三審部分，是否為實質上一罪或有裁判上一罪關係之事實與適
用法令之當否不明，尚待事實審調查釐清，依上開說明此部分自應併予發回，附此敘
明。
據上論結，應依刑事訴訟法第三百九十七條、第四百零一條，判決如主文。
中      華      民      國    九十二    年      六      月     十二     日
                              最高法院刑事第三庭
                                  審判長法官  董  明  霈
                                        法官  王  居  財
                                        法官  張  祺  祥
                                        法官  郭  毓  洲
                                        法官  吳  三  龍
      右正本證明與原本無異
                                              書  記  官
中      華      民      國    九十二    年      六      月     二十     日
                                                                        Ｖ


司法院資訊處製作；財團法人民間司法改革基金會備份。
